臺灣高等法院刑事判決
109年度上訴字第2175號
上  訴  人  
即  被  告  張群旻


選任辯護人  陳俊隆律師
            江政俊律師
上列上訴人即被告因違反毒品危害防制條例案件，不服臺灣桃園
地方法院108年度訴字第1020號，中華民國109年1月8日第一審判
決（起訴案號：臺灣桃園地方檢察署107年度偵字第25026號），
提起上訴，本院判決如下：
    主  文
上訴駁回。
    事  實
一、張群旻知悉含有「3,4-亞甲基雙氧甲基卡西酮」及「硝甲西
    泮」成分之咖啡包，係毒品危害防制條例所規定之第三級毒
    品，未經許可不得持有、販賣，卻於民國107年8月底某日23
    時許，在桃園市桃園區水岸一街與水岸二街附近，以新臺幣
    （下同）7萬5,000元之代價，向某真實姓名年籍不詳綽號「
    阿豪」之成年男子，購買內含「3,4-亞甲基雙氧甲基卡西酮
    」及「硝甲西泮」成分之毒品咖啡包500包（驗前淨重合計
    約7306.5公克，驗餘淨重合計約7305.45公克，但經檢出之
    上揭毒品含量僅微量，無法據以估算純質淨重，自難認定上
    揭毒品純質淨重合計達20公克以上）而持有之，並置於其斯
    時位於桃園市○○區○○街00號310室之居所處，擬於同年9月間
    舉行派對時供己及無償供友人一同施用。詎其於購入上揭毒
    品咖啡包後，竟萌生邀同傳播小姐至汽車旅館參與前開派對
    ，以將其所持上揭毒品咖啡包提供到場傳播小姐施用，藉此
    免除原應給付到場傳播小姐勞務報酬之方式，而欲俟機販賣
    上揭毒品咖啡包給不特定之到場傳播小姐，以為己牟取抵償
    應付勞務報酬利益之念頭，因而另起意圖販賣而持有第三級
    毒品之犯意，持有上揭毒品咖啡包。嗣其未及著手販賣，即
    於107年9月21日20時30分許，在其將上揭毒品咖啡包置於紙
    箱內，自上址居所處搬運至其停放於桃園市○○區○○街○○○街○
    ○○號0000-00號自小客車上，而欲將上揭毒品咖啡包攜往汽
    車旅館舉行毒品派對之際，因警方巡邏經過，見其形跡有異
    而予攔查，並徵得其之同意後，搜索前開紙箱，當場扣得箱
    內所置之上揭毒品咖啡包500包，始查獲上情。
二、案經桃園市政府警察局刑事警察大隊報請臺灣桃園地方檢察
    署檢察官偵查起訴。
    理  由
壹、證據能力方面
一、按被告以外之人於審判外之言詞或書面陳述，除法律有規定
    者外，不得作為證據，刑事訴訟法第159條第1項固定有明文
    ；惟被告以外之人於審判外之陳述，雖不符同法第159條之1
    至第159條之4之規定，而經當事人於審判程序同意作為證據
    ，法院審酌該言詞陳述或書面陳述作成時之情況，認為適當
    者，亦得為證據，同法第159條之5第1項亦定有明文。經查
    ，本件判決所引用之被告以外之人於審判外之陳述，固均屬
    傳聞證據，惟上訴人即被告張群旻及其辯護人就前揭審判外
    陳述均表示同意具有證據能力（本院卷第54頁）；而檢察官
    亦表示上開證據均有證據能力（同上卷頁）。本院審酌上開
    證據資料製作時之情況，尚查無違法不當及證明力明顯過低
    之瑕疵，亦認為以之作為證據應屬適當，爰逕依刑事訴訟法
    第159條之5第1項規定，認前揭證據資料均例外有證據能力
    。
二、本判決所引用之其餘文書證據及證物，並無證據證明係公務
    員違背法定程序所取得，亦無顯有不可信之情況，且經本院
    於審理期日合法調查，該等證據自得作為本案裁判之資料。
貳、實體方面
一、認定犯罪事實所憑證據及理由
  ㈠上開犯罪事實，業據被告於原審及本院審理時均坦承不諱（
    原審卷第42至45、67、69頁、本院卷第52、53、80、81頁）
    ，並有桃園市政府警察局保安警察大隊自願受搜索同意書、
    搜索扣押筆錄、扣押物品目錄表、刑案現場照片、員警職務
    報告暨所附上揭紙箱採證照片、監視器錄影畫面翻拍照片、
    桃園市政府警察局桃園分局景福派出所出租公寓套房及倉儲
    一覽表等件附卷為佐（偵字卷第15至18、22至27、54至55、
    60至69、72頁）及上揭咖啡包500包扣案可稽。
　㈡又上開扣案咖啡包500包，經送內政部警政署刑事警察局以氣
    相層析質譜分析法及核磁共振分析法為鑑定之結果，檢出內
    含微量第三級毒品3,4-亞甲基雙氧甲基卡西酮及硝甲西泮成
    分（驗前毛重合計7904.5公克，驗前淨重合計約7306.5公克
    ，驗餘淨重合計約7305.45公克，但經檢出之上揭毒品僅微
    量，故無法據以估算純質淨重），有該署107年10月22日刑
    鑑字第1070097528號鑑定書在卷可憑（偵字卷第103頁）。
  ㈢綜上所述，足徵確有上開犯罪事實，被告任意性之自白核與
    事實相符，自堪採信。是以本件事證已臻明確，被告之犯行
    均堪認定。　　
二、論罪之說明
  ㈠比較新舊法部分：
　  查被告於行為後，毒品危害防制條例業於109年1月15日修正
    公布，並於同年7月15日施行。按行為後法律有變更者，適
    用行為時之法律，但行為後之法律有利於行為人者，適用最
    有利於行為人之法律，刑法第2條第1項定有明文。本次毒品
    危害防制條例修正之比較新舊法，應就罪刑暨與罪刑有關之
    法定加減原因等一切情形，綜其全部罪刑之結果而為比較。
    經查：
　⒈被告所為於毒品危害防制條例修正施行前，係犯毒品危害防
    制條例第5條第3項之意圖販賣而持有第三級毒品罪，其法定
    刑為「3年以上10年以下有期徒刑，得併科新臺幣300萬元以
    下罰金」；而該罪規定雖未修正，但因上揭毒品咖啡包係混
    合同一級別之2種毒品，被告意圖販賣而持有該混合第三級
    毒品，於毒品危害防制條例修正施行後，則係犯修正後毒品
    危害防制條例第9條第3項、第5條第3項之意圖販賣而持有混
    合第三級毒品罪，其法定刑係按該條例第5條第3項之意圖販
    賣而持有第三級毒品罪之法定刑，再加重其刑至2分之1，顯
    然重於修正前所應適用之罪刑。可見修正後規定對被告並無
    較為有利。
　⒉修正前毒品危害防制條例第17條第2項係規定犯同條例第4條
    至第8條之罪於偵查及審判中均自白者，減輕其刑，修正後
    則規定犯上開之罪於偵查及「歷次」審判中均自白者，始減
    輕其刑。亦即依修正後規定，被告須於偵查及「歷次」審判
    中均自白，始有該項減刑規定之適用，其中所謂歷次審判中
    自白，參諸立法理由之說明，係指歷次事實審審級，且於各
    該審級中，於法官宣示最後言詞辯論終結時，被告為自白之
    陳述而言，與修正前該項所規定之審判中自白，係指被告於
    審判中僅須有1次自白即有減刑之適用不同，可見修正後自
    白減刑規定已提高其成立要件，對被告並無較為有利。
　⒊經綜合全部罪刑而為比較結果，新法之規定非有利於被告，
    揆諸首揭說明，應依刑法第2條第1項前段，一體適用修正前
    之規定，亦即僅依毒品危害防制條例第5條第3項（該條並未
    修正）予以論罪，並適用修正前該條例第17條第2項之自白
    減刑規定。　　
　㈡被告之罪名：
　  按「3,4-亞甲基雙氧甲基卡西酮」及「硝甲西泮」均屬毒品
    危害防制條例第2條第2項第3款所規定之第三級毒品；又毒
    品危害防制條例所稱之「販賣」，係指有償之讓與行為，包
    括以「金錢買賣」或「以物易物」（即互易）等態樣在內；
    祇要行為人在主觀上有藉以營利之意圖，而在客觀上有以毒
    品換取金錢或其他財物之行為，即足當之；至於買賣毒品之
    金額或所換得財物之實際價值如何，以及行為人是否因而獲
    取價差或利潤，均不影響販賣毒品罪之成立（最高法院108
    年度台上字第3567號判決意旨參照）。本件被告於購入上揭
    毒品咖啡包後，方才另行萌生於嗣後舉辦毒品派對時，欲將
    該等毒品咖啡包提供到場之傳播小姐施用，抵償原應給付到
    場傳播小姐之勞務報酬，業見前述，揆諸上開說明，足見被
    告有以此抵債方式藉以營利之意圖，其有販賣之意圖至灼；
    再意圖販賣而持有毒品罪，乃行為人以意圖販賣營利以外之
    原因而持有毒品，其後始起意營利販賣。是被告既於購入上
    揭毒品咖啡包後，始萌生販賣意圖，核其所為，係犯毒品危
    害防制條例第5條第3項之意圖販賣而持有第三級毒品罪。
　㈢本件並無刑法第17條第2項自白減輕其刑規定之適用：
　　毒品危害防制條例第17條第2項「犯第4條至第8條之罪於偵
    查及審判中均自白者，減輕其刑」之規定，係為鼓勵是類犯
    罪行為人自白、悔過，並期訴訟經濟、節約司法資源而設。
    此所謂「自白」，係指對自己之犯罪事實全部或主要部分為
    肯定供述之意（最高法院106年度台上字第2128號判決意旨
    參照）。被告上訴意旨固辯以：被告於偵查中業已向檢察官
    坦承其將與友人舉辦上揭派對，由其出毒品咖啡包，友人出
    其他花費等語，可見被告係以出毒品咖啡包之方式，抵償其
    他應支出之費用而獲有利益，屬於意圖販賣而持有之範疇，
    足見被告於偵查中業已自白犯罪事實。至被告於偵查中雖否
    認販賣意圖，然此係其誤認「其出咖啡包，友人出其他費用
    」非屬販賣所致。況檢察官於偵訊時僅訊問被告有無販賣，
    且無告知意圖販賣而持有毒品之罪名，顯見本罪部分於偵查
    中並未經檢察官訊問，自仍有上開自白規定減輕其刑之適用
    云云。惟查，被告於警詢及偵訊之初，原均否認本案毒品為
    其所購入，而佯稱本案毒品係他人所託運之貨物。迄於107
    年10月8日警詢時，其始坦承上開所述不實，並供承本案毒
    品為其所購入，欲供其與友人一同開派對施用等語（偵字卷
    第58頁背面）；復於同日經檢察官質以本案毒品咖啡包數量
    甚多，是否係供被告販賣所用時，其則否認此節，並供稱係
    其與友人欲一同開派對，其出咖啡包，其友人出其他花費，
    所以其才購買大量咖啡包等語（偵字卷第82頁背面），均隻
    字未提「其欲於舉辦上開派對時，將毒品咖啡包提供給不特
    定到場傳播小姐施用，作為抵償該等傳播小姐之勞務報酬」
    之本案意圖販賣而持有第三級毒品之犯罪事實，即無於偵查
    中自白本案犯罪事實可言。從而，被告固於原審及本院審理
    時均已自白本案犯行，但其於偵查中既未自白，即無毒品危
    害防制條例第17條第2項自白減刑規定之適用餘地。至被告
    於偵查中雖有供稱「其出咖啡包，其友人出其他花費」等語
    ，然此無非僅係被告與其友人就渠等如何共同舉辦派對之費
    用分配，究非雙方彼此間有何藉此牟利之交易對價關係，被
    告對其友人自無所謂之販賣意圖可言，故其上訴意旨徒以其
    曾供稱上開情詞，即屬已於偵查中自白犯行云云，自無足取
    。再者，員警及檢察官於進行上開警詢、偵訊時，乃已就本
    案蒐證所知被告涉嫌販賣毒品等相關之犯罪事實詢訊被告，
    使被告得以申辯，此從被告前開原否認本案毒品為其所購入
    ，後雖改口坦承本案毒品為其所購入，但否認販賣本案毒品
    ，供稱本案毒品係供其與其友人於舉辦派對時一同施用等語
    ，均可就其究竟有無販賣毒品之舉反覆申辯，即見其明。故
    被告並無不能於上開警詢、偵訊時，主動自白其另有萌生「
    將本案毒品咖啡包提供給不特定到場傳播小姐施用，作為抵
    償該等傳播小姐勞務報酬」之販賣意圖之理。而檢察官針對
    被告持有大量毒品咖啡包，語意上雖僅訊問被告有無販賣毒
    品，且固未具體告知被告涉有意圖販賣而持有毒品之罪嫌，
    然持有毒品、意圖販賣而持有毒品等行為於事理上通常為販
    賣毒品之行為所當然涵蓋，依一般通常經驗，檢察官既對被
    告訊問有無販賣毒品，即給予被告就其持有本案大量毒品咖
    啡包是否係從事販賣，倘並未從事販賣，則其為何大量持有
    本案毒品咖啡包之原因予以說明解釋之機會，當已提供被告
    主動供明其持有毒品之相關意圖究竟為何之充足機會，此亦
    所以被告仍得向檢察官說明其購入、持有本案毒品咖啡包，
    乃係作為其與友人舉辦派對時所施用之原因，則被告自無不
    能一併告以其亦意圖以本案毒品咖啡包作為抵付傳播小姐勞
    務費用之理，究難謂於偵查階段未予被告辨明其本案犯罪嫌
    疑之機會，而得例外適用自白減刑之寬典。是以被告上訴意
    旨辯以檢察官於偵訊時僅訊問被告有無販賣，且未告知意圖
    販賣而持有毒品之罪名，顯見本罪部分於偵查中並未經檢察
    官訊問，自仍有上開自白減輕其刑規定之適用云云，亦無足
    取。
三、不另無罪諭知之說明　
　㈠公訴意旨另以：被告於上開時、地購入上揭內含第三級毒品
    之咖啡包之際，即具俟機販賣不特定人以牟利之犯意，因認
    被告尚涉有毒品危害防制條例第4條第3項、第6項之販賣第
    三級毒品未遂罪嫌云云。
　㈡按意圖營利而販入毒品，為販賣毒品之著手，販賣行為之完
    成與否，胥賴標的物之是否交付作為既、未遂之標準。故在
    行為人持有毒品並未賣出即遭查獲之情形，其持有之毒品，
    是否基於營利之意圖而販入，既攸關應否成立販賣毒品罪責
    ，自應以嚴格之證據予以證明。又持有毒品之原因不僅一端
    ，基於販賣營利之意圖販入毒品而持有，或基於非營利之意
    圖取得毒品而持有，皆有可能。如無確切證據，自不得僅憑
    持有毒品之數量多寡，或行為人所為辯解不成立等情狀，即
    推定行為人係基於營利意圖而販入毒品。　
  ㈢公訴意旨認被告涉有販賣第三級毒品未遂罪嫌，無非係以被
    告之供述、被告購入上開毒品咖啡包之數量、上開毒品鑑定
    書及被告之尿液初步檢驗報告單等證據為其主要論據。然查
    ：
  ⒈被告於上開時、地，確有購入上揭毒品咖啡包之事實，業經
    本院認定如上。而被告自警詢、偵訊、原審迄至本院審理時
    ，未曾表示其於購入上開毒品之際，即具購入再行販售他人
    以營利之意，而僅稱購入上揭毒品咖啡包之目的，係欲供日
    後與友人舉辦派對時所施用；又被告於本案遭警逮捕後，經
    警對其採尿而以臺塑生醫MDMA毒品檢驗盒進行鑑驗之結果，
    被告尿液係呈現第二級毒品MDMA搖頭丸陰性反應，固有上揭
    尿液初步鑑驗報告單在卷可參（偵字卷第21頁），然該份報
    告單至多僅能證明被告並無施用第二級毒品MDMA搖頭丸之事
    實，尚無從執此逕認被告於購入上揭毒品咖啡包後，亦均無
    施用該等毒品咖啡包（即上揭第三級毒品）之情。公訴意旨
    執此逕認被告自購入上揭毒品咖啡包後，並未加以施用，上
    揭毒品咖啡包顯非自用，足佐被告係意圖營利而販入云云，
    容屬率斷，自非足取。
  ⒉再者，本案除扣得上揭毒品咖啡包外，並未扣得諸如販毒帳
    冊、秤重、分裝器具或其他足以明確認定被告販賣第三級毒
    品之客觀積極證據，復無被告與毒品購買者通話聯繫之通聯
    紀錄或通訊監察譯文等類似資料，亦無相關交易對象之指訴
    ，且綜閱卷內全部事證，並無證據顯示被告曾有尋找買主之
    舉，亦無證據可認被告確有出售毒品，或以何種價格、方法
    、在何地點欲將上揭毒品出售何人之計畫，自難僅以其購入
    上揭毒品咖啡包而持有之客觀事實，驟謂其係基於販賣意圖
    而販入上揭毒品。
　⒊準此，自難僅憑被告經警查獲上揭大量毒品咖啡包，甚或認
    被告所辯與常情不符，非可採信，即遽為不利被告之認定。
    此外，復查無其他積極證據足資證明確有此事，是以公訴意
    旨此節所指，尚難憑採。　　　
  ㈣綜上所述，本件就被告究否確有被訴販賣第三級毒品未遂之
    犯行，本院認為仍存有合理之懷疑，猶未到達確信其為真實
    之程度，本應為被告此部分無罪之諭知，惟被告此部分倘若
    成罪，與前開論罪部分應有高低度之吸收關係，而為實質上
    一罪關係，爰就此部分不另為無罪之諭知（至公訴意旨認兩
    者間為想像競合犯之裁判上一罪關係，容有誤解，併此敘明
    ）。
四、上訴駁回之理由
  ㈠原審經詳細調查後，基於相同見解，以被告犯意圖販賣而持
    有第三級毒品罪之事證明確，而其被訴販賣第三級毒品未遂
    部分則尚乏證據證明，乃就該部分不另為無罪之諭知，因而
    適用毒品危害防制條例第5條第3項之規定，並審酌被告年輕
    力壯，身體健全，卻不思戮力上進，明知3,4-亞甲基雙氧甲
    基卡西酮及硝甲西泮為受管制之第三級毒品，不得非法持有
    ，竟仍向他人購入上開重逾7公斤且包數高達500包之內含上
    揭第三級毒品之大量毒品咖啡包而持有，助長毒品之流通，
    影響社會治安，嗣更意圖以上開抵償債務方式販賣該等毒品
    ，幸未著手於販賣即遭警查獲，而未使該等毒品有進一步對
    外再次流通，並兼衡其於警詢中自陳國中畢業之智識程度、
    家庭經濟狀況勉持等一切情狀，酌情量處有期徒刑3年6月；
    且說明：本件扣案含有第三級毒品3,4-亞甲基雙氧甲基卡西
    酮（原判決附表誤載為「4-亞甲基雙氧甲基卡西酮」）及硝
    甲西泮成分之毒品咖啡包500包，均屬違禁物，不問屬於被
    告與否，應依刑法第38條第1項之規定，宣告沒收。另包裝
    上開毒品之包裝袋，以現今所採行之鑑驗方式，仍會殘留微
    量毒品而無法將之完全析離，應視為毒品之一部分一併予以
    沒收，至於鑑驗用罄部分，自不為沒收之諭知。經核原審認
    定事實及適用法律均無不合，量刑亦屬妥適。至原判決雖未
    及比較新舊法，然嗣經本院比較新舊法結果，仍僅應適用毒
    品危害防制條例第5條第3項之意圖販賣而持有第三級毒品罪
    規定，故結論並無不同，原判決就此雖有微疵，惟對判決結
    果既不生影響，仍應予以維持。　　
　㈡準此，被告上訴坦承犯行，惟以前詞指摘原判決未適用自白
    減刑規定有所不當云云，並非可採，業見前述，是其上訴為
    無理由，應予駁回。
五、緩刑與否之說明
　　按受2年以下有期徒刑、拘役或罰金之宣告，而有刑法第74
    條第1項所列2款情形之一，認以暫不執行為適當者，得宣告
    2年以上5年以下之緩刑，同法第74條第1項定有明文。故緩
    刑之要件，必須係受2年以下有期徒刑、拘役或罰金之宣告
    者，始足當之。倘所受之宣告刑逾有期徒刑2年者，即無宣
    告緩刑之餘地。本件被告所受之宣告刑已逾有期徒刑2年，
    依法即無宣告緩刑之餘地，故被告上訴請求宣告緩刑，亦非
    可採。　　　　
據上論斷，應依刑事訴訟法第368條，判決如主文。
本案經檢察官蔡正傑提起公訴，被告提起上訴後，由檢察官李豫
雙、邱美育到庭執行職務。
中　　華　　民　　國　　109 　年　　9 　　月　　15　　日
　　　　　　　　　刑事第十五庭  審判長法　官  劉興浪
　　　　　　　　　　　　　　　　　    法　官  古瑞君
　　　　　　　　　　　　　　　　　    法　官  陳信旗
以上正本證明與原本無異。
如不服本判決，應於收受送達後20日內向本院提出上訴書狀，其
未敘述上訴之理由者並得於提起上訴後20日內向本院補提理由書
（均須按他造當事人之人數附繕本）「切勿逕送上級法院」。
                                      書記官  董佳貞
中　　華　　民　　國　　109 　年　　9 　　月　　15　　日
附錄本案論罪科刑法條全文：
毒品危害防制條例第5條
    意圖販賣而持有第一級毒品者，處無期徒刑或十年以上有期
    徒刑，得併科新臺幣七百萬元以下罰金。
　　意圖販賣而持有第二級毒品者，處五年以上有期徒刑，得併
    科新臺幣五百萬元以下罰金。
　　意圖販賣而持有第三級毒品者，處三年以上十年以下有期徒
    刑，得併科新臺幣三百萬元以下罰金。
　　意圖販賣而持有第四級毒品或專供製造、施用毒品之器具者
    ，處一年以上七年以下有期徒刑，得併科新臺幣一百萬元以
    下罰金。